---
title       : "Ajuste entre distribuições e dados"
subtitle    : "Delineamento e Estatística"
author      : "Nicholas A. C. Marino"
job         : "Universidade Federal do Rio de Janeiro"
date        : "github.com/nacmarino/metodosR"
output:
  html_document:
    widescreen: true
---

## Que tipo de distribuição de probabilidade meus dados seguem?

* Na maior parte das vezes não temos a menor noção de que tipo de família de distribuição de probabilidade nossos dados seguem.


```{r}
set.seed(33)
dados <- round(rnorm(n = 50, mean = 100, sd = 30), digits = 0)
dados
```

* Podemos usar métodos gráficos ou testes estatísticos para descobrir se os dados se ajustam à distribuição normal.
* Métodos gráficos _vs_ métodos estatísticos:  
    + Os testes estatísticos são influenciados pelo tamanho da amostra;  
    + Os testes estatísticos são influenciados por outliers;  
    + Estes testes estatísticos são sensíveis à desvios na normalidade.  
    + __Minha recomendação__: use a visualização gráfica.  

```{r fig.align='center'}
# histograma de distribuição dos dados gerados
hist(x = dados, main = "Distribuição dos Dados", xlab = "Valores observados", ylab = "Frequência", freq = FALSE)

# QQ-Plot: plot da distribuição dos valores observados de acordo com uma expectativa teórica baseado nos quantis da distribuição
qqnorm(y = dados);qqline(y = dados)

# Teste de Shapiro-Wilk: testa a hipótese nula de que a população de dados segue a distribuição normal
shapiro.test(x = dados)
```

* Mas e quanto às outras famílias de distribuição de probabilidade?

