---
title       : "Rodando um modelo linear"
subtitle    : "Delineamento e Estatística"
author      : "Nicholas A. C. Marino"
job         : "Universidade Federal do Rio de Janeiro"
date        : "github.com/nacmarino/metodosR"
output:
  html_document:
    widescreen: true
---

## Modelos lineares

* Rodar um modelo é parte ciência, parte arte:  
    + O modelo segue sua pergunta e/ou desenho experimental;
    + Não existe o modelo certo, mas sim o que se adequa aos seus dados;
    + Você não vai ter apenas um modelo para trabalhar, mas vários modelos possíveis (eu normalmente rodo > 30 modelos para cada variável resposta nos meus trabalhos);
    + Achar o modelo adequado vem primeiro, a significância (estatística) do que está dentro dele vem depois.  
    
## Passo-a-passo (minha fórmula)  

> 1. Saber o que quero fazer;  
> 2. Visualizar os dados e relação entre eles;
> 3. Descobrir o tipo de distribuição da minha variável resposta;
> 4. Estabelecer um modelo nulo;  
> 5. Criar um modelo:  
    + adicionando uma variável de interesse por vez; ou,  
    + com todas as variáveis de interesse de uma vez.  
> 6. Comparar com o modelo nulo;  
> 7. Adicionar/remover variáveis do modelo;  
> 8. Comparar os novo(s) modelo(s);  
> 9. Determinar o modelo mais provável;
> 10. Validar modelo final;
> 11. Testar significância dos termos no modelo;  
> 12. Fazer pós-testes, se necessário.

### Não confudir normalidade dos dados _vs_ normalidade dos resíduos!

* General Linear Models: distribuição dos resíduos do modelo segue a distribuição de probabilidade normal (`lm`, `glm::gaussian`).  
* General__ized__ Linear Models: distribuição dos resíduos do modelo não segue a distribuição de probabilidade normal (`glm`).  

## Um exemplo ilustrativo de um modelo linear generalizado

* A relação espécie-área (Arrhenius, 1921, J Ecol 9: 95-99) é uma das relações mais conhecidas e exploradas da ecologia. 
* O estudo de Biogeografia de Ilhas, por MacArthur & Wilson (1967), foi uma grande contribuição para entendermos a dinâmica ecológica nestes habitats.  
* Podemos usar essas informações como um ponto de partida para direcionar nossas análises:  
      1. A riqueza de espécies em uma ilha aumenta como a sua área (log-log).    
      2. A riqueza de espécies em uma ilha aumenta com a quantidade de energia disponível.  
      3. A riqueza de espécies em uma ilha aumenta com a diversidade de habitats.  
      4. Ilhas oceânicas possuem menor riqueza de espécies do que ilhas costeiras de mesmo tamanho.
      5. Ilhas em arquipelagos maiores devem ter mais espécies que em arquipelagos menores.  
      
```{r}
ilhas <- read.table(file = "dados/ilhas.txt", header = TRUE)
head(ilhas)
```

* Vamos utilizar a função `glm` para explorar a relação entre o número de espécies em cada ilha (variável resposta) e as características de cada uma das ilhas (variáveis preditoras).
* A função `glm` é composta pelos seguintes argumentos:

```{r}
args(glm)
```

* Podemos construir modelos de acordo com nossas hipóteses OU realizar uma seleção de modelos (faremos este último para a finalidade desta aula).
* O pacote `MuMin` possui um conjunto de funções muito úteis para realizarmos este processo, sendo a função `MuMin::drege` uma destas.
    + A primeira etapa é construir um modelo com todas as variáveis que queremos incluir e testar no processo de seleção de modelos;
    + A partir deste modelo global, o processo de seleção de modelos é realizado pela função `MuMin::drege`.
    + Existe a possibilidade 'forçar' a presença de determinadas variáveis em todos os modelos através do argumento `fixed`

```{r message=FALSE}
library(MuMIn)
options(na.action = na.fail) # necessário para que a função funcione - previne que os modelos sejam ajustados a conjuntos de dados diferentes
modelo <- glm(formula = log(riqueza) ~ arquipelago + log(area) + produtividade + populacao + habitat + montanha + temperatura + precipitacao,
              family = gaussian(), data = ilhas)
args(dredge)
selecao <- dredge(modelo)
selecao
```

* Um modelo contendo o tipo de arquipélago, a quantidade de habitats na ilha e sua área parece descrever suficientemente bem a variação na riqueza de espécies no conjunto de dados amostrados.

```{r}
modelo <- glm(formula = log(riqueza) ~ arquipelago + log(area) + habitat, family = gaussian(), data = ilhas)
summary(modelo)
```

### Mas será que o modelo é adequado?

* É necessário validar o modelo final: processo para verificar a adequação do modelo aos dados, além da conformidade com pressupostos estatísticos e identificação de observações tendenciosas
    + Normalidade dos resíduos;
    + Homocedasticidade dos resíduos;
    + Observações muito influentes;
    + Capacidade preditiva do modelo;
    + ...
* Grosso modo: é o processo através do qual testamos se o resultado que encontramos pode ser de fato real ou apenas um artefato.
* Alguns exemplos:

```{r fig.align='center'}
par(mfrow = c(2,2))
hist(resid(modelo), xlab = "Valores dos resíduos", ylab = "Frequência", main = "Distribuição dos Resíduos")
qqnorm(resid(modelo), main = "QQ-Plot", xlab = "Quartis Teóricos", ylab = "Quartis da Amostra");qqline(resid(modelo))
plot(fitted(modelo) ~ log(riqueza), data = ilhas, xlab = "log Riqueza (Observado)", ylab = "log Riqueza (Predito)")
plot(fitted(modelo) ~ arquipelago, data = ilhas, xlab = "Tamanho do arquipelago", ylab = "Valores preditos")
```

### Após determinar o modelo adequado é que devemos realizar pós-testes e testes de significância dos termos no modelo

* Um exemplo de teste de significância dos termos do modelo:

```{r}
library(car)
Anova(modelo, type = "II") # existem três formas principais de calcular a significância dos termos em um modelo
```

* Um exemplo de pós-teste: existe diferenças na riqueza de espécies de acordo com o tamanho do arquipélago?

```{r}
library(lsmeans)
(teste1 <- lsmeans(object = modelo, "arquipelago"))
contrast(teste1, method = "pairwise") 
```

### Uma observação: overdispersion, de novo

* Relembrando _overdispersion_: a estimativa do erro de um parâmetro é __subestimada__ - a distribuição estatística prevê que a dispersão do conjunto de dados é menor do que o real.
* A _Deviance_ seria uma medida do quanto os dados desviam do modelo implementado.
* Podemos obter evidência de __overdispersion__ em um modelo de GLM através do cálculo entre a _Deviance_ do modelo e o número de graus de liberdade dos resíduos.
* Se o valor de desta razão for maior do que 1, então existe evidência de __overdispersion__ no modelo.  
* Grosso modo: esta razão representa o quanto cada observação está contribuindo para o distanciamento entre os valores preditos pelo modelo e os valores observados.
  
<center> deviance/df.residual > 1  = overdispersion </center>  
  
```{r}
modelo$deviance/modelo$df.residual
```

* Este valor também é apresentado no `summary` do modelo.

```{r}
summary(modelo)
```

## Um exemplo de modelo linear misto

* Suponha que o efeito do tamanho do arquipélago não seja de nosso interesse na análise de dados, e que tenhamos amostrado um subconjunto de todos os tamanhos de arquipélago possível que exista.
* Neste caso, utilizaremos um modelo muito similar ao que já rodamos, mas incluiremos o tamanho do arquipelago como um termo aleatorio no modelo.
* Para os modelos gerados através das funções do pacote `lme4`, existem opções de funções que ajudam na seleção e validação de modelos no pacote `lmerTest`.
* O pacote `lme4` possui muitas funcionalidades, mas algumas delas são _temperamentais_ (existe a alternativa do pacote `nlme`)

```{r warning=FALSE, message=FALSE}
library(lme4)
library(lmerTest)
ilhas$logarea <- log(ilhas$area)
modelo <- lmer(formula = log(riqueza) ~ (1|arquipelago) + logarea + produtividade + populacao + habitat + montanha + temperatura + precipitacao,
               data = ilhas)
summary(modelo)
```

* Podemos realizar a seleção de modelos através da função `lmerTest::step` ou ainda através da função `MuMin::dredge`.

```{r warning=FALSE}
step(model = modelo, lsmeans.calc = FALSE, difflsmeans.calc = FALSE, alpha.random = 0.1, alpha.fixed = 0.05)
```

```{r warning=FALSE}
dredge(modelo)
```

* O teste de significância dos termos do modelo deve ser feito com a função `lmerTest::Anova`.

```{r}
modelo <- lmer(formula = log(riqueza) ~ (1|arquipelago) + logarea + habitat, data = ilhas)
Anova(modelo, type = 2)
```

## Considerações finais

* Rodar um modelo é parte ciência, parte arte, e exige muito mais trabalho do que apenas as noções apresentadas aqui;
* Existem muitos tipos e opções de modelos estatísticos:
    + Modelos lineares: 
        - `base::lm`, `base::glm`
        - `nlme::lme`, `nlme::gls`
        - `lme4::lmer`, `lme4::glmer`
        - `gam::gam`  
    + Modelos não-lineares: 
        - `stats::nls`, `stats:loess`   
        - `nlme::gnls`  
        - `gnm::gnm`  
        - `gam::gam`  
* Não existe o melhor modelo ou a melhor distribuição para um conjunto de dados, mas sim aquele modelo ou distribuição que melhor se adequa à sua pergunta e objetivos.